【裁判字號】    98,訴,700
【裁判日期】    980508
【裁判案由】    偽造文書等
【裁判全文】
臺灣彰化地方法院刑事判決               98年度訴字第700號
公  訴  人  臺灣彰化地方法院檢察署檢察官
被      告  甲○○
                    （現於臺灣彰化看守所羈押中）
上列被告因偽造文書等案件，經檢察官提起公訴（98年度偵字第
2729號），本院判決如下：
    主  文
甲○○共同行使偽造公文書，足以生損害於公眾及他人，處有期
徒刑壹年貳月。扣案如附表所示之物均沒收。
    犯罪事實
一、甲○○明知綽號「小黑」真實姓名年籍不詳之成年男子（下
    簡稱「小黑」）為詐騙集團成員，且該集團欲假藉檢察官名
    義向民眾詐騙金錢，竟仍與「小黑」及其所屬之詐騙集團成
    員共同基於行使偽造公文書、行使偽造特種文書、冒充公務
    員而行使其職權之犯意聯絡，先由「小黑」所屬之詐騙集團
    成員在不詳之時間、地點偽造如附表編號1 所示之「臺北地
    檢署」識別證（其上印有警員吳佳銘字樣）之特種文書1 張
    ，及偽刻附表編號5 所示之「台北地檢署」印章，蓋用於附
    表編號2 至4 所示之偽造公文書上，及偽造附表編號6 所示
    之空白收據3 紙。備妥上開文件後，「小黑」即與甲○○相
    約於民國98年3 月18日上午在臺灣高速鐵路臺中烏日火車站
    會合，並由甲○○提供其照片1 張予「小黑」，經「小黑」
    轉交給陪同到場同屬詐欺集團之其他不詳身分年籍之成員黏
    貼在附表編號1 所示之「臺北地檢署」識別證。再由「小黑
    」將附表編號1 、2 、3 、4 、6 所示之文件及諾基亞牌行
    動電話（內含門號晶片卡1 張）、背包1 個等物交給甲○○
    ，命其隨時以該行動電話聯絡，並聽候差遣行事。
二、嗣於98年3 月18日上午10時許，「小黑」所屬詐欺集團成員
    自稱為台北刑事組黃組長，打電話向乙○謊稱有不詳之人將
    從其郵局帳戶內不法領取新臺幣（下同）80萬元，因郵局人
    員報警，該不詳之人已逃逸，故檢察官欲凍結其金融帳戶，
    並要求乙○將帳戶內之現金全數提領後等候指示，使乙○陷
    於錯誤，遂至農會欲提領現金60萬元，惟農會人員察覺有異
    而報警處理，警員隨即到場並陪同乙○至約定之取款地點（
    彰化縣和美鎮○○○路2 號）。至同日中午12時28分許，甲
    ○○搭乘「小黑」所駕車輛載至前開地點，即獨自下車趨前
    向乙○自稱為「吳警員」，並出示附表編號1 所示之識別證
    、編號2 至4 所示之文件，以取信於乙○，繼又將「小黑」
    所提供之行動電話交給乙○接聽，由電話中自稱為台北刑事
    組黃組長之人直接與乙○確認身分及談論取款保管事宜，甲
    ○○復出示附表編號6 所示之收據，並在該收據上填載乙○
    姓名、住址等基本資料，及在「填單員」處簽寫「吳佳銘」
    後，再交由乙○收受，足以生損害於臺灣臺北地方法院檢察
    署之公信力，及該署公文書之正確性。此時在場埋伏之警員
    即上前逮捕甲○○，致詐欺犯行未能得逞，並扣得如附表所
    示之文件，與「小黑」所提供用以聯絡之行動電話1 具，及
    為裝載現金所準備之背袋1 個。
三、案經彰化縣警察局和美分局報請台灣彰化地方法院檢察署檢
    察官偵查起訴。
    理  由
一、本件被告甲○○所犯係死刑、無期徒刑、最輕本刑為3 年以
    上有期徒刑或高等法院管轄第1 審案件以外之罪，且於本院
    行準備程序時就被訴事實為有罪之陳述，經受命法官告知簡
    式審判程序之旨，並聽取公訴人、被告之意見後，本院合議
    庭認無不得或不宜改依簡式審判程序進行之處，經評議結果
    ，裁定改由受命法官獨任行簡式審判程序，合先敘明。
二、上開犯罪事實，有下列證據資足證明：
    (一)被害人乙○於警詢時所為之指述。
    (二)被害人乙○領回60萬元所簽具之贓物認領保管單。
    (三)扣案如附表（除編號5以外）所示之文件及物品。
    (四)被告於警詢、偵訊及本院審理時之自白。
三、論罪科刑：
    (一)按刑法所謂公印，係指公署或公務員職務上所用之印信而
      言，又所謂公印或公印文，係專指表示公署或公務員資格
      而言，即俗稱大印與小官印及其印文，最高法院著有22年
      上字第1904號及69年臺上字第693 號判例可資參照，又公
      印文之形式凡符合印信條例規定之要件而製頒，無論為印
      、關防、職章、圖記，如足以表示其為公務主體之同一性
      者，均屬之（最高法院89年度臺上字第3155號判決意旨參
      照）。而不符印信條例規定或不足以表示公署或公務員資
      格之印文，即不得謂之公印文，僅為普通印文。查本件偽
      造之「台北地檢署」印章，正確機關全銜為「臺灣臺北地
      方法院檢察署」，足見該偽造印章非依印信條例規定，由
      上級機關所製發之印信蓋印，以表示該機關之資格者甚明
      ，自非公印文，僅屬通常印文。
    (二)再按「刑法上偽造文書罪，係著重於保護公共信用之法益
      ，即使該偽造文書所載名義製作人實無其人，而社會上一
      般人仍有誤信其為真正文書之危險，仍難阻卻犯罪之成立
      ，況上訴人所偽造之機關現仍存在，其足生損害於該機關
      及被害人，了無疑義」（最高法院五十四年度臺上字第一
      四０四號判例意旨參照）；又刑法上所稱之「公文書」，
      係指公務員職務上製作之文書，與其上有無使用「公印」
      無涉；若由形式上觀察，文書之製作人為公務員，且文書
      之內容係就公務員職務上之事項所製作，即令該偽造之公
      文書上所載製作名義機關不存在，或該文書所載之內容並
      非該管公務員職務上所管轄，然社會上一般人既無法辨識
      而仍有誤信為真正之危險，仍難謂非公文書。本案如附表
      編號2 、3 、4 、6 所示文件，形式上均已表明係臺灣臺
      北地方法院檢察署、法務部、臺灣臺北地方法院等政府機
      關所出具，其內容又係關於刑事案件之偵辦情形，自有表
      彰該等公署公務員本於職務而製作之意思，縱臺灣臺北地
      方法院檢察署或法務部內部並無「監管科」等單位，該等
      文書所載製作名義人係屬虛構，且其上亦未蓋用機關印信
      ，但依前揭說明，仍屬公文書。
    (三)又按共同正犯之成立，祇須具有犯意之聯絡，行為之分擔
      ，既不問犯罪動機起於何人，亦不必每一階段犯行，均經
      參與。共同實行犯罪行為之人，在合同意思範圍內，各自
      分擔犯罪行為之一部，相互利用他人之行為，以達其犯罪
      之目的者，即應對於全部所發生之結果，共同負責；共同
      正犯間，非僅就其自己實行之行為負其責任，並在犯意聯
      絡之範圍內，對於他共同正犯所實行之行為，亦應共同負
      責；又共同正犯不限於事前有協議，即僅於行為當時有共
      同犯意之聯絡者亦屬之，且表示之方法，不以明示通謀為
      必要，即相互間有默示之合致亦無不可（最高法院97年台
      上字第2517號判決意旨參照），被告就該詐騙集團事先偽
      造上揭警員證件並持之行使、偽造附表編號5 所示印章，
      並以之偽造公文書而持之行使，以取信被害人詐騙財物之
      行為，知之甚詳，仍決意參與其事，已足認定被告該詐騙
      集團成員偽造印章之犯行，亦有犯意之聯絡無訛。至被告
      實施詐騙之行為，因當場遭警查獲而未能得逞，為未遂犯
      。是核被告所為，係犯刑法第216 條、第211 條之行使偽
      造公文書罪（行使如附表編號2 、3 、4 、6 所示文件部
      分）、第216 條、第212 條之行使偽造特種文書罪（行使
      如附表編號1 所示文件部分）、第158 條第1 項之僭行公
      務員職權罪、第339 條第3 項之詐欺取財未遂罪。被告與
      該詐騙集團共犯成員偽造附表編號5 所示印章，係以使用
      其印文為目的，從而其等偽造印章、偽造印文之行為，均
      係偽造公文書之部分行為；被告在附表編號6 所示收據上
      偽造警員「吳佳銘」簽名，亦為偽造公文書之階段行為，
      其偽造特種文書及公文書後進而持以行使，偽造之低度行
      為，應為行使之高度行為所吸收，均不另論罪。被告與綽
      號「小黑」之成年男子及其所屬之詐騙集團成員間，均有
      犯意聯絡及行為分擔，為共同正犯。又被告持偽造之公文
      書及識別證特種文書、冒用公務員身分向被害人詐騙存款
      行為，渠等於行使前開偽造之特種文書及公文書之行為繼
      續中，實行詐欺取財行為，該等行為在自然意義上雖非完
      全一致，然仍有部分重疊合致，且犯罪目的單一，依一般
      社會通念，認應評價為一罪方符合刑罰公平原則，如予分
      論併罰，反有過度處罰之疑，與人民法律感情亦未契合，
      是於牽連犯廢除後，適度擴張一行為概念，認此情形為一
      行為觸犯數罪名之想像競合犯，方屬適當（最高法院97年
      台上字第1880號判決意旨參照），故自宜認被告係出於一
      個犯意，實行一個犯罪行為，而侵害國家法益、社會法益
      及個人法益，該當於行使偽造公文書、特種文書、僭行公
      務員職權、詐欺取財未遂之四罪構成要件，即一行為觸犯
      數罪名，應依想像競合犯規定，從一重罪刑法第216 條、
      第211 條行使偽造公文書罪處斷。至公訴人雖於所犯法條
      欄內並未記載被告等人犯有刑法第158 條第1 項之僭行公
      務員職權罪及偽造印章、印文之犯行，然起訴書事實欄內
      業已述及被告與共犯「小黑」及及所屬詐騙集團成員等人
      共同冒充警察人員、臺灣臺北地方法院檢察署等公務員行
      使其職權，並偽造公文書等事實，該等事實既業經檢察官
      提起公訴，本院自得予以審理。
    (四)爰審酌被告犯罪動機係貪圖不法利益，其與共犯「小黑」
      等人共同以詐術騙取無辜被害人財物，係以行使偽造公文
      書、特種文書，兼以僭行公務員職權方式為之，影響檢察
      署公文書之正確性及司法機關公信力，致使被害人心慌而
      準備交付款項，幸因農會人員機警發現而報警查獲，始未
      造成被害人損失，復斟酌被告坦誠犯行、未實際取得不法
      利益，犯後態度非劣，及其參與程度及分工情形尚非主犯
      等一切情狀，量處有期徒刑1 年2 月，以示儆懲。
四、扣案如附表編號5 號之偽造印章，不問屬於犯人與否，應依
    刑法第219 條規定沒收之。另附表編號1 、2 、3 、4 、6
    所示之物為被告與所屬詐欺集團成員所有，供本件犯罪所用
    之物，均依刑法第38條第1 項第2 款之規定宣告沒收，至附
    表編號2 、3 、4 號文件上之偽造印文，及附表編號6 收據
    上偽造之「吳佳銘」署押，因該偽造之文件已經諭知沒收，
    其上偽造之印文及署押無庸再予宣告沒收，併此敘明。另附
    表編號7 、8 所示之物，均係綽號「小黑」之成年男子交付
    被告供犯罪聯絡及準備收取詐得款項所準備之物，亦應依刑
    法第38條第1 項第2 款之規定宣告沒收。
據上論結，應依刑事訴訟法第299 條第1 項前段，刑法第28條、
第158 條第1 項、第216 條、第211 條、第212 條、第339 條第
3 項、第55條、第219 條、第38條第1 項第2 款，刑法施行法第
1 條之1 第1項、第2項前段，判決如主文。
本案經檢察官賴志盛到庭執行職務。
中    華    民    國    98    年    5     月    8     日
                  刑事第七庭      法  官  黃玉齡
以上正本證明與原本無異。
如不服本判決，應於收受判決後10日內向本院提出上訴書狀，並
應敘述具體理由；其未敘述上訴理由者，應於上訴期間屆滿後20
日內向本院補提理由書（均須按他造當事人之人數附繕本「切勿
逕送上級法院」）。
告訴人或被害人對於判決如有不服具備理由請求檢察官上訴者，
其上訴期間之計算係以檢察官收受判決正本之日期為準。
中    華    民    國    98    年    5     月    8     日
                                  書記官  黃鏽金
附錄論罪科刑法條：
中華民國刑法第158條
冒充公務員而行使其職權者，處3 年以下有期徒刑、拘役或5
  百元以下罰金。
冒充外國公務員而行使其職權者，亦同。
中華民國刑法第211條
  偽造、變造公文書，足以生損害於公眾或他人者，處 1 年以上
  7 年以下有期徒刑。
中華民國刑法第212條
  偽造、變造護照、旅券、免許證、特許證及關於品行、能力服
  務或其他相類之證書、介紹書，足以生損害於公眾或他人者，
  處1 年以下有期徒刑、拘役或3 百元以下罰金。
中華民國刑法第216條
  行使第 210 條至第 215 條之文書者，依偽造、變造文書或登
  載不實事項或使登載不實事項之規定處斷。
中華民國刑法第339條
意圖為自己或第三人不法之所有，以詐術使人將本人或第三人
  之物交付者，處5 年以下有期徒刑、拘役或科或併科1 千元以
  下罰金。
以前項方法得財產上不法之利益或使第三人得之者，亦同。
前二項之未遂犯罰之。
中華民國刑法第219條
  偽造之印章、印文或署押，不問屬於犯人與否，沒收之。
附表：
┌──┬────────────┬─────────────┐
│編號│       應沒收之物       │       備註               │
├──┼────────────┼─────────────┤
│ 1  │偽造之「臺北地檢署」識別│已扣案。                  │
│    │證1 張                  │                          │
├──┼────────────┼─────────────┤
│ 2  │偽造之「臺北地方法院地檢│已扣案，右下方蓋有「台北地│
│    │署監管科」九十八年度存字│檢署」印文1 枚。          │
│    │第681 號公文1張         │                          │
├──┼────────────┼─────────────┤
│ 3  │偽造之「法務部行政凍結管│已扣案，右下方蓋有「台北地│
│    │制執行命令」公文1張     │檢署」印文1 枚。          │
├──┼────────────┼─────────────┤
│ 4  │偽造之「請求暫時性凍結執│已扣案，右下方蓋有「台北地│
│    │行聲請書」1 張          │檢署」印文1 枚。          │
├──┼────────────┼─────────────┤
│ 5  │「台北地檢署」印章1個   │未扣案，係用以供蓋用在編號│
│    │                        │2 至4 所示之文件上。      │
├──┼────────────┼─────────────┤
│ 6  │偽造之臺灣臺北地方法院收│已扣案，其上均有被告簽寫之│
│    │據1 式3 張（白、紅、黃各│「吳佳銘」署押各1枚。     │
│    │1 張）                  │                          │
├──┼────────────┼─────────────┤
│ 7  │諾基亞牌行動電話1具（內 │已扣案。                  │
│    │含晶片卡1 張）          │                          │
├──┼────────────┼─────────────┤
│ 8  │背包1個                 │已扣                      │
└──┴────────────┴─────────────┘


司法院資訊處製作；財團法人民間司法改革基金會備份。
